【裁判字號】    98,非抗,51
【裁判日期】    980709
【裁判案由】    拍賣抵押物
【裁判全文】
臺灣高等法院民事裁定                  98年度非抗字第51號
再抗告人    乙○○
訴訟代理人  姜禮增律師
再抗告人因與相對人甲○○間拍賣抵押物事件，對於中華民國
98年2月2日臺灣士林地方法院所為98年度抗字第3號裁定，提起
再抗告，本院裁定如下：
    主  文
再抗告駁回。
再抗告費用由再抗告人負擔。
    理  由
一、本件相對人於原法院聲請及抗告意旨略以：案外人葉海萍前
    向相對人之母吳怡靜購買原裁定附表所示土地，尚有尾款新
    臺幣（下同）4,750萬元未為給付，因而口頭約定將該債權
    讓與相對人，而由葉海萍簽發到期日為民國（下同）94年10
    月31日面額4,500萬元之本票乙紙予相對人，並以當時仍為
    上開所有權人之吳怡靜為義務人、葉海萍為債務人，以上開
    土地為相對人設定擔保權利金額5,500萬元、存續期間自93
    年12月27日至95年12月28日之最高限額抵押權 (下稱系爭抵
    押權)以為擔保，經登記在案，嗣葉海萍於94年1月24日將前
    開土地所有權移轉登記於再抗告人。詎上開本票屆期提示未
    獲付款，而相對人於聲請裁定拍賣抵押物時，已附葉海萍簽
    發於抵押權在續期間到期之本票，足證有抵押債權存在等情
    ，聲請准予拍賣抵押物，以資受償。
二、原法院以：依96年修正後民法第881條之1第1項規定，最高
    限額抵押權所擔保者為「一定範圍內之不特定債權」，惟該
    要件於解釋上應與同條第2項同受施行法之限制，不溯及適
    用於修正前已登記之最高限額抵押權。依最高法院84年度台
    上字第1967號判例意旨，只要登記簿所附最高限額抵押權設
    定契約書所載可得確定的債權範圍內之債權，均應為抵押權
    效力所及。相對人所提出之文書證據，形式上已足認係就系
    爭最高限額抵押權所擔保之債權聲請拍賣抵押物，因而廢棄
    原裁定，准將再抗告人所有如原裁定附表所示之不動產予以
    拍賣。
三、再抗告人再抗告意旨則以：依最高法院71年台抗字第306號
    判例，如從抵押權人提出之文件為形式上審查，不能明瞭是
    否有債權存在時，法院自無由准許拍賣抵押物；又依同院78
    年台抗字第66號裁定意旨，抵押權人聲請拍賣抵押物後，如
    債務人或抵押人對於被擔保債權之存否有所爭執，應由抵押
    權人提起確認之訴，以保護其利益，在其獲得勝訴判決確定
    前，法院不得逕為許可拍賣抵押物之裁定。本件相對人所提
    之抵押權設定契約書、本票及其主張之買賣價金尾款債權，
    金額不相吻合，債權讓與云云亦屬空言，並無通知債務人之
    確證，所提本票亦屬無對價而取得，依票據法第14條第2項
    規定不得享有該票據權利，無從於形式上瞭解其擔保債權是
    否存在，原裁定為准許拍賣抵押物之裁定即有適用法規之錯
    誤等語。
四、惟按最高限額抵押權，乃債務人或第三人提供其不動產為擔
    保，就債權人對債務人一定範圍內之不特定債權，在最高限
    額內設定之抵押權，96年3月20日修正、同年9月28日施行之
    民法第881條之1第1項著有明文。而其所擔保之債權，依同
    條第2項規定，以由一定法律關係所生之債權或基於票據所
    生之權利為限。惟該項限制，經民法物權編施行法第17條明
    文排除溯及適用，即於96年9月28日前設定之最高限額抵押
    權，不受民法第881條之1第2項規定之限制。又聲請拍賣抵
    押物係屬非訟事件，法院所為准許與否之裁定，無確定實體
    法上法律關係存否之性質，於債權及抵押權之存否，並無既
    判力。於最高限額抵押，法院僅須就抵押權人提出之文件為
    形式上審查，如認其有抵押權登記擔保範圍之債權存在，且
    債權已屆清償期而未受清償，即應為准許拍賣抵押物之裁定
    。至於債務人或抵押人否認各該文件為真正，對抵押債權之
    存否有所爭執，則應另循訴訟途徑解決，不得僅依抗告程序
    聲明其爭執，並據為廢棄准許拍賣抵押物裁定之理由，抵押
    權人無須於聲請拍賣抵押物前，先行訴請確認其權利存在（
    最高法院93年度台抗字第905號、94年度台抗270號裁定意旨
    參照）。
五、查本件相對人已主張與債務人葉海萍間存有本票債權之法律
    關係，並提出土地抵押權設定書、訴外人葉海萍所簽發之本
    票影本等為證，依抵押權設定契約書所載，相對人為權利人
    ，葉海萍為債務人，且其本票之發票日93年12月28日及到期
    日94年10月31日均在系爭抵押權存續期間內，依形式上審查
    ，可認相對人系爭4500萬元之本票債權，屬系爭最高限額抵
    押權所擔保之範圍，原法院因而為准許拍賣之裁定，核無違
    誤，亦無適用法規錯誤之情形。再抗告人雖據最高法院71年
    台抗字第306號判例及78年台抗字第66號裁定，主張不應准
    許相對人拍賣抵押物之聲請云云，惟最高法院71年度台抗字
    第306號判例及78年度台抗字第66號裁定，係就法院由聲請
    人提出之文件為形式上之審查，不能明瞭有無債權存在時，
    所為之闡釋。本件依抵押權設定契約書所載，相對人為抵押
    債權人，其既執有抵押債務人葉海萍於抵押權存續期間內所
    簽發之本票，由形式上觀之，相對人非無抵押債權存在，與
    最高法院71年度台抗字第306號判例及78年度台抗字第66號
    裁定所述情形不同，其債權既已屆期而未受清償，依前揭說
    明，法院自應為准許拍賣抵押物之裁定，再抗告人主張相對
    人拍賣抵押物之聲請不應准許，應非可取。又再抗告人雖就
    票據之原因關係及抵押債權之存否存有爭執，惟此係實屬體
    爭執事項，非本件拍賣抵押物事件所能審究，再抗告人應另
    行起訴以求解決。原法院依形式審查結果准許相對人拍賣抵
    押物之聲請，並無不當，再抗告人請求廢棄原裁定，為無理
    由，應予駁回。
六、據上論結，本件再抗告為無理由，爰裁定如主文。
中    華    民    國    98    年    7     月    9     日
                    民事第三庭
                        審判長法  官  林敬修
                              法  官  吳青蓉
                              法  官  張靜女
正本係照原本作成。
不得抗告。
中    華    民    國    98    年    7     月    9     日
                              書記官  蕭麗珍


司法院資訊處製作；財團法人民間司法改革基金會備份。
